最高法院刑事判決　　　　　　　　　　111年度台上字第767號
上　訴　人　臺灣高等檢察署檢察官蔡麗清
被　　　告　陳郁揚


上列上訴人因被告妨害性自主案件，不服臺灣高等法院中華民國
110年11月16日第二審判決（110 年度侵上訴字第147號，起訴案
號：臺灣臺北地方檢察署108年度偵字第26684號），提起上訴，
本院判決如下：
    主  文
上訴駁回。
    理  由
一、按刑事訴訟法第377 條規定，上訴於第三審法院，非以判決
    違背法令為理由，不得為之。是提起第三審上訴，應以原判
    決違背法令為理由，係屬法定要件。如果上訴理由書狀並未
    依據卷內訴訟資料，具體指摘原判決不適用何種法則或如何
    適用不當，或所指摘原判決違法情事，顯與法律規定得為第
    三審上訴理由之違法情形，不相適合時，均應認其上訴為違
    背法律上之程式，予以駁回。
二、本件原判決以公訴意旨略謂：被告甲○○擔任位在臺北市○
    ○區○○○路0 段00號「M 男模會館」之男模公關，於民國
    108年10月31日凌晨3 時許，適有告訴人A 女（代號AW000-A
    108368，真實姓名、年籍資料詳卷）至該會館消費，由被告
    陪酒。嗣A 女酒醉意識不清，經友人洪子蘋委由被告於同日
    上午5時許，將A 女帶至臺北市○○區○○○路000號「凱微
    精品旅館」（下稱「凱微旅店」）908號房間，被告見A女已
    泥醉不知與不能拒抗，基於乘機性交之犯意，脫去A 女衣物
    ，以手指及生殖器插入A 女下體為性交行為得逞。因認被告
    係涉犯刑法第225條第1項之乘機性交罪嫌，惟經審理結果，
    認為不能證明被告有上開公訴意旨所指犯行，因而撤銷第一
    審之科刑判決，改判諭知無罪。已依據卷內資料詳予說明其
    證據取捨及判斷之理由，從形式上觀察，並無足以影響其判
    決結果之違法情形存在。
三、檢察官上訴意旨略稱：㈠A 女就其被害情節之指訴始終一致
    ，並明確指稱其說「不要」後，被告猶繼續為之等情，檢察
    官已於原審主張被告已構成刑法第221條第1項之強制性交罪
    ，然原審未加斟酌及說明理由，有調查職責未盡、理由不備
    及適用法則不當之違法。㈡第一審勘驗筆錄記載：被告以右
    手攙扶著A女左側走向畫面中間處，A女身體左側及頭部稍微
    傾向被告身體右側；（05：10：50）A 女頭部倒靠在被告身
    體前側胸膛處，被告即攙扶A 女走向畫面中上方之大門處，
    A女之腳步仍稍微左右搖擺；（05：11：03）被告攙扶A女先
    踏出門口；（05：10：53）被告先從電梯走出，A 女於電梯
    門口之左側倒向電梯門口右側後走出；（05：11：00）A 女
    傾靠於畫面右方之牆壁，被告則走至旅館櫃臺處；（05：11
    ：07）A 女在畫面右方之牆壁旁蹲下；（05：11：23）被告
    以右手將A女拉起，並以右手牽著A女左手走向畫面左下角處
    ；以及原審勘驗筆錄記載：A女與被告2人從監視器畫面上方
    進入，A 女走路明顯左右搖晃不穩，頭低低看著地板，臉部
    被頭髮遮住，雙手並扶著被告右手；（05：11：51）A 女用
    力跌向身體右側牆壁，並用右手扶住牆壁繼續行走；（05：
    11：53）A 女微彎腰右手扶著膝蓋，左手牽著被告右手；（
    05：12：00）A 女由原站立於被告後方，往身體右側牆壁倒
    去，雙手靠扶著牆面，額頭靠在牆上各情，堪認A 女離開「
    M 男模會館」及進入「凱微旅店」房間時，確處於酒醉、意
    識不清，其行為舉止異於一般正常人之狀態甚明。故證人洪
    子蘋證稱A 女已喝醉，是被告架著她等語，實非無稽。原判
    決未說明取捨上開事證之理由，逕以A 女並未泥醉、尚能自
    行行走為由，因而認A 女並無因飲酒致精神、意識達於無法
    或難以表達其意願之程度，而處於無可抗拒之狀態，其採證
    認事悖於經驗法則及論理法則，亦有理由欠備之違失。又A
    女已酒醉致身體失去平衡，確實無法行動自如，對於外界事
    物已無如常反應，原判決逕以洪子蘋曾詢問A 女是否同意讓
    被告陪同至附近旅館為由，遽認A 女雖有飲酒但可以明瞭並
    同意，復推論「A 女在離開M 男模會館、與被告進入凱微旅
    店908 號房時，是否真處於無意識、不能、不知抗拒之狀態
    ，容或有疑」，顯屬臆測，其採證認事違反經驗法則及論理
    法則。㈢原判決雖說明A女與洪子蘋間以LINE對話，A女僅告
    知「救我、他對我非禮」，而無其他任何內容，洪子蘋竟無
    猶豫、疑問A 女所述為何意？其在何處與何人發生何事？且
    係於1 分鐘內馬上回覆「好、你去廁所、躲著、我過去」，
    似乎對於A 女所述之事已經了然於胸等語。惟未進一步論述
    此與A 女所為不利於被告之證述不可採，有何關聯性，或如
    何推論A 女非處於無意識、不能、不知抗拒之狀態，遽為有
    利於被告之認定，有理由不備之違法。㈣原判決係以證人即
    陪同洪子蘋到場之郭鎧霖關於為何、從何處前往「凱微旅店
    」、到達後見聞等情形均不復記憶為由，逕認其所述與常情
    不符，不予採信。惟郭鎧霖於原審審理時所為證述，距發生
    時間已近2 年，其不復記憶，應與常情相符。原判決遽認郭
    鎧霖之證述不能採信，顯屬速斷。㈤A 女吐氣所含酒精濃度
    約在0.449mg/l至0.0878mg/l 間，且依日常生活經驗，酒後
    昏睡之酒醉狀態，所在多有，原審未為調查及說明該酒精濃
    度是否處於不能、不知抗拒之程度，逕謂A 女之意識狀態並
    非不能或不知抗拒，有調查職責未盡及不符證據法則之違法
    。㈥洪子蘋於警詢及偵查中證稱：A 女很醉，無法說明住家
    地址，其因而向A女說要送A女去平日配合的旅館休息。被告
    表示願幫忙，但要先買時間框他出場；被告稱其男模公關工
    作內容，係陪客人喝酒、聊天，未包含與客人從事性行為等
    語，足見A 女未要求前往「凱微旅店」休息，被告乘機利用
    A 女酒醉不能或不知抗拒之狀況，對其為性交行為。則原判
    決略謂「A 女當時已經陷入泥醉且被告果有利用其不知、無
    法抗拒之狀態而對之為性交行為，應可前往他處以避免犯行
    遭發覺、查獲」，無非出於推斷臆測。原判決未綜合全案證
    據資料，本於經驗法則及論理法則定其取捨，逕認A 女之指
    訴不可採信，有理由不備及矛盾之違誤。
四、檢察官就被告犯罪事實，應負舉證責任，並指出證明之方法
    ，為刑事訴訟法第161條第1項所明定。因此，檢察官對於起
    訴之犯罪事實，應負實質之舉證責任。倘其所提出之證據，
    不足為被告有罪之積極證明，或其闡明之證明方法，無從說
    服法院形成被告有罪之心證，基於無罪推定之原則，自應為
    被告無罪之諭知。而認定犯罪事實所憑之證據，無論直接或
    間接證據，其為訴訟上之證明，須於通常一般之人均不致有
    所懷疑，而得確信其為真實之程度者，始得據為有罪之認定
    ，倘其證明尚未達到此一程度，而有合理之懷疑存在時，事
    實審法院復已就其心證上理由予以闡述，敘明其如何無從為
    有罪之確信，因而為無罪之判決，苟其裁量、判斷，並不悖
    乎經驗法則或論理法則，即不得任意指為違法。經查：
  ㈠原審斟酌卷內既有事證，並敘明：
  ⒈A女固證稱：其至「M男模會館」前，已在其工作處飲酒，至
    該會館後又喝洋酒，已酒醉不醒人事。被告與其發生性交行
    為時，其處於無意識而不能或不知抗拒之狀態；洪子蘋證稱
    ：A女當時已喝醉，被告架著A女，如果放掉，A 女會軟掉各
    等語，惟依「M 男模會館」、「凱微旅店」監視錄影畫面之
    勘驗筆錄及截圖，A女在「M男模會館」走路輕微左右搖晃，
    在「凱微旅店」908 號房門外走廊左右搖擺幅度甚大，有走
    路不穩之狀態，然被告僅或以右手攙扶A 女左側、或以右手
    牽著A女左手，而A女自行從「凱微旅店」電梯門口步出等情
    狀，似無洪子蘋所述由被告架著A女，如果放手A女就會軟掉
    之泥醉情形。再者，依被告及A 女之酒精呼氣測定紀錄表所
    載，被告於事發日7 時51分測試吐氣所含酒精濃度係0.51mg
    /l，而A女於同日8時42分所測得吐氣所含酒精濃度為0.05mg
    /l，被告與A女吐氣所含酒精濃度測試之時間，相差近約1小
    時，2 人吐氣所含酒精濃度卻相差10倍，且A 女之吐氣所含
    酒精濃度不及道路交通安全規則第114條第2款所定不得駕駛
    車輛之吐氣所含酒精濃度0.15mg/l。依卷附內政部警政署刑
    事警察局89年11月21日（89）刑鑑字第198913號函有關人體
    酒精濃度代謝率事項，說明於空腹飲酒之呼氣酒精代謝率為
    每小時0.058至0.0108mg/l ，進食後飲酒之呼氣酒精代謝率
    為每小時0.050至0.114mg/l等旨，依此推算，被告與A 女進
    入「凱微旅店」之時間為該日凌晨5時16分（至A 女於8時42
    分酒測時，以3.5小時計），A 女於進入「凱微旅店」908號
    房時之吐氣所含酒精濃度可能範圍大約在0.449mg/l至0.087
    8mg/l 之間，以此酒精濃度之最大值觀之，則在「凱微旅店
    」908 號房內，被告以陰莖、手指插入A 女陰道時，A 女是
    否處於無意識而不能或不知抗拒之程度，自屬有疑。
  ⒉A 女證稱：其先以LINE訊息向洪子蘋求救，洪子蘋隨即以LI
    NE語音電話與其聯絡等語。惟依該LINE訊息截圖，A女於6時
    11分傳送訊息「救我、他對我非禮」，洪子蘋即刻回覆「好
    、你去廁所、躲著、我過去」，A女再於6時12分表示「我不
    要他一直弄我」，洪子蘋回覆「好、你去廁所」，A 女復傳
    「我在廁所」，洪子蘋於6 時12分接續回覆「我馬上過去、
    好、他人還在嗎」，並無A 女所稱洪子蘋係撥打LINE語音電
    話與其聯絡之通聯情形。參以洪子蘋證稱：其跟被告說把A
    女送到旅館就好，之後就放生，意思是他時數照算，但是不
    用陪客人，男公關被框出場並沒有包含性交易；其有跟被告
    說到了要回報，被告在「5 時15分」用LINE語音回報說已經
    到了等語，並有其所指LINE對話截圖可參，則洪子蘋與被告
    約定內容，乃被告將A 女帶到旅店休息即可離去無須陪伴，
    而被告回報洪子蘋，直到A女於「6時11分」以LINE訊息聯繫
    洪子蘋，其間已近1小時，洪子蘋於A女僅告知「救我、他對
    我非禮」，而無其他任何內容，竟無任何猶豫、疑問A 女所
    述為何意？其在何處與何人發生何事？且於1 分鐘內馬上回
    覆「好、你去廁所、躲著、我過去」，似乎對於A 女所述之
    事已了然於胸。而洪子蘋復證稱：其男友郭鎧霖接到其傳送
    訊息被告強暴A 女。其馬上與郭鎧霖過去旅店等語，然郭鎧
    霖證稱洪子蘋叫其陪同去找朋友，說她朋友出事，當時人在
    哪裡已忘。搭計程車前往旅店，從哪裡出發也忘記，路途上
    都沒有講話，洪子蘋好像沒有繼續跟A 女聯絡；記得應該是
    洪子蘋叫其錄影；不太記得A 女身上有無酒味；沒有印象是
    其先看到A女求救訊息；其不認識A女等語。以接獲「救我、
    他對我非禮」之訊息，不屬於日常生活所見，郭鎧霖甚且陪
    同洪子蘋前往、持用手機錄影，竟對於當天為何、從何處前
    往旅店、到達後見聞等情形，均不復記憶，難謂與常情相符
    。
  ⒊依A女與洪子蘋所述，兩人曾經同住，洪子蘋亦為A女酒店經
    紀人，交情匪淺，倘A 女已泥醉不醒人事，衡情洪子蘋豈會
    任由擔任男公關之被告將A女帶離？參以洪子蘋證稱：A女同
    意讓被告照顧、陪同至附近旅館，其未想過他們可能會發生
    性交行為，因為A 女是酒店小姐，客人找她去休息，她也會
    想辦法拒絕等語，顯見洪子蘋已徵得A 女同意讓被告帶往「
    凱微旅店」，且A 女懂得保護自己，則A女在離開「M男模會
    館」、與被告進入「凱微旅店」908 號房時，是否處於無意
    識而不能或不知抗拒之狀態？容有疑義。
  ⒋依A 女LINE訊息截圖、「凱微旅店」監視器畫面截圖所示，
    A女係於上午「6時11分」許傳送第一則訊息「救我、他對我
    非禮」予洪子蘋，而洪子蘋與郭鎧霖到達「凱微旅店」之時
    間為當日上午「6時12分」許，前後僅1分鐘即抵達。益見A
    女與洪子蘋間之求救、聯繫、抵達之過程，不符經驗法則，
    顯有疑竇。
  ⒌洪子蘋委由「M 男模會館」人員訂房並預付費用，則被告帶
    同A女休息之行蹤為洪子蘋所掌握，如若A女當時已經陷入泥
    醉且被告果有利用其不知或無法抗拒之狀態，而對之為性交
    行為，衡情應前往他處以避免自己犯行遭發覺、查獲。
  ⒍綜上，A 女允諾由被告陪同前往洪子蘋委由他人訂房之「凱
    微旅店」休息，洪子蘋亦認知A女可以保護自己；參酌A女與
    被告同往「凱微旅店」、進入908 號房間之外觀狀態、彼此
    間之互動情形，雖被告偶以右手攙扶一側、以右手牽著A 女
    左手，然A女尚能自行行走，及A女經警測得其吐氣所含酒精
    濃度僅0.05mg/ l等情，均尚不足以認定A女因飲酒而達於無
    法或難以表達其意願之程度，已處於不能或不知抗拒之狀態
    。尚難單憑A 女有重大瑕疵之指訴，而為不利於被告之認定
    。
  ㈡原審已就檢察官所提出及卷內所存證據等訴訟資料，逐一剖
    析，參互審酌，仍無從獲得被告有本件公訴意旨所指前揭犯
    行之確信，因而撤銷第一審之科刑判決，改判諭知被告無罪
    ，於法尚無不合。又原判決已說明A 女說「不要」後，被告
    改以手指插入，A 女又說「不要」，被告即停止乙節，綜合
    卷附證據資料，仍不能證明被告主觀上有乘機性交之確定或
    不確定故意之理由及依據，不能任意指為違法。至原判決未
    說明檢察官於原審另主張被告涉犯強制性交罪不可採取之理
    由，不無微瑕，然尚不影響判決本旨，則檢察官上訴意旨指
    稱：A 女已說「不要」後，被告猶繼續為之，應成立強制性
    交罪，原審未加以調查並說明理由，有調查職責未盡、理由
    不備及適用法則不當之違法云云，與法律所規定得上訴第三
    審之理由，不相適合。再者，原判決係綜合卷證資料而認定
    A 女指訴有重大瑕疵而不可採，並非單憑洪子蘋及郭鎧霖之
    證詞有疑為據。檢察官上訴意旨猶以縱使洪子蘋及郭鎧霖之
    證詞有疑，與A 女指訴可信性缺乏關聯為由，而指摘原判決
    採證違法，應屬誤會，同非適法之第三審上訴理由。
五、至檢察官其餘上訴意旨，或對於被告有無乘機性交之單純事
    實，重為爭執，或係就原審調查、取捨證據及判斷其證明力
    職權之適法行使，仍憑己見，而為不同之評價，以及就判決
    內已明白論斷之事項，再事爭論，執以指摘原判決違法，同
    非適法之第三審上訴理由。應認本件檢察官之上訴，為違背
    法律上之程式，予以駁回。
據上論結，應依刑事訴訟法第395條前段，判決如主文。
中    華    民    國   111    年    5     月    5     日
                  刑事第五庭審判長法  官  李  錦  樑  
                                  法  官  林  孟  宜  
                                  法  官  吳  淑  惠  
                                  法  官  錢  建  榮  
                                  法  官  周  政  達  
本件正本證明與原本無異
                                  書記官
中    華    民    國   111    年    5     月    10    日